臺灣屏東地方法院簡易民事判決　　　　109年度屏簡字第590號
原　　　告　吳純智　


訴訟代理人　黃叙叡律師
被　　　告　曾志銓


被　　　告　曾志光


上列當事人間確認通行權存在事件，本院於民國110 年10月6 日
言詞辯論終結，判決如下：
    主  文
確認原告所有坐落屏東縣○○鄉○○段000 地號土地對被告曾志
銓、曾志光共有坐落屏東縣○○鄉○○段00000 地號土地如附圖
所示暫編地號354- 2部分面積161 平方公尺有通行權存在。
訴訟費用由原告負擔。
    事實及理由
一、按「訴狀送達後，原告不得將原訴變更或追加他訴。但有下
    列各款情形之一者，不在此限：．．二、請求之基礎事實同
    一者。」此民事訴訟法第255 條第1 項第2 款定有明文。本
    件原告原以「汪進賢、屏東縣高樹鄉農會」為被告，主張通
    行屏東縣高樹鄉農會所有坐落屏東縣○○鄉○○段0000○00
    00地號土地及汪進賢所有坐落屏東縣○○鄉○○段00000 地
    號土地等語（見本院卷第11、2 頁），嗣於訴訟進行中追加
    「曾志銓、曾志光」為被告，再主張通行被告曾志銓、曾志
    光所共有坐落屏東縣○○鄉○○段00000 地號土地等語（見
    本院卷第29、55、59、86、87頁），原告訴之追加，均本於
    原告所有坐落屏東縣○○鄉○○段000 地號土地為袋地請求
    通行鄰地之，同一基礎事實，則依上開規定，原告訴之追加
    ，即屬合法，合先敘明〔因汪進賢、屏東縣高樹鄉農會同意
    原告通行屏東縣高樹鄉農會所有坐落屏東縣○○鄉○○段00
    00○0000地號土地及汪進賢所有坐落屏東縣○○鄉○○段00
    000 地號土地，故原告撤回對屏東縣高樹鄉農會、汪進賢之
    訴訟，並經屏東縣高樹鄉農會、汪進賢同意撤回（見本院第
    59頁背面第81頁背面），本件因撤回對屏東縣高樹鄉農會、
    汪進賢訴訟後，被告僅餘曾志銓、曾志光二人，別無其他被
    告，故本院逕列曾志銓、曾志光為被告，而不將曾志銓、曾
    志光列為追加被告。〕。
二、原告主張：緣原告所有坐落屏東縣高樹鄉高樹段355 地號土
    地（使用分區為段農業區，使用地類別為農牧用地），因與
    公路無適宜之聯絡，需經由被告曾志銓、曾志光所共有坐落
    屏東縣○○鄉○○段00000 地號土地（使用分區為段農業區
    ，使用地類別為農牧用地）如附圖所示暫編地號354-2 部分
    面積161 平方公尺，進入屏東縣高樹鄉農會廠區後，對外連
    接道路，然被告不讓原告通行，為此提起本件訴訟等語。聲
    明：如主文所示。
三、被告曾志銓、曾志光則以：被告的土地也是袋地，但從原告
    355 地號土地南側走同段356-4 、356-5 、357-45地號土地
    後即可接振興路，不用通行被告的土地等語置辯。聲明：請
    求駁回原告之訴。
四、按「土地因與公路無適宜之聯絡，致不能為通常使用時，除
    因土地所有人之任意行為所生者外，土地所有人得通行周圍
    地以至公路。前項情形，有通行權人應於通行必要之範圍內
    ，擇其周圍地損害最少之處所及方法為之；對於通行地因此
    所受之損害，並應支付償金。」此民法第787 第1 、2 項定
    有明文。又所謂「土地與公路無適宜之聯絡」，只要土地與
    公路無適宜之聯絡即已足，不以絕對不通公路為必要，即土
    地雖非絕對不通公路，因其通行困難以致不能為正常之使用
    時，亦應許其通行周圍地以至公路。所稱「公路」，係指供
    公眾通行之通路，並不以公有道路（國道、省道、縣市道或
    鄉鎮道）為限，私有道路只要供公眾自由通行者，亦包括在
    內。同時不以地籍圖或土地登記簿上所記載之「道」地目為
    限，實際上，只要供作道路使用，縱非「道」地目，亦屬之
    。再者，所稱「不能為通常之使用」，乃無法依通常方法利
    用土地之謂，換言之，鄰地通行權之行使，須為土地通常之
    使用所必要；是否為土地通常之使用所必要，除應考慮土地
    之位置、面積以及地形、地勢等因素外，尚應考量土地之用
    途以定之，而有關土地用途之考量，應以合法的利用為準，
    土地若作違法使用，自不得主張袋地通行權。又審酌土地是
    否為通常使用所必要時，不應以從來之使用方法為標準，土
    地倘因使用種別編定變更而變更用途時，其使用必要亦隨之
    變更。經查：
  ㈠上開355 地號土地（使用分區為段農業區，使用地類別為農
    牧用地）為原告所有，上開354-2 地號土地（使用分區為段
    農業區，使用地類別為農牧用地）為被告二人共有，原告所
    有355 地號土地為同段354-1 、354-2 、354-4 、351-9 、
    355-1 、356 、356-3 、356-4 地號等土地所包圍乙節，有
    卷存土地登記第一類謄本、地籍圖、國土測繪圖資服務雲查
    詢資料可稽（見本院卷第5 、6 、33、56頁），足見原告所
    有355 地號土地，無法與公路聯絡，屬於袋地，應可認定。
  ㈡同段354-4 地號土地西南側現有圍牆高約3.5 米，354-2 地
    號土地西北側現有寬約3 米土石斜坡道路，向北於進入354
    -4地號土地前設有一鐵門柵欄，但沒有關閉，354-4 地號土
    地有土石道路，然後向北再進入興中段1256、1257地號土地
    則有鋪設柏油道路，至屏東縣高樹鄉農會廠區門口後可接南
    昌路等情，有上開國土測繪圖資服務雲查詢資料可證外，並
    據本院會同屏東縣里港地政事務所勘驗屬實，製有勘驗筆錄
    及現場照片在卷可查（見本院卷第61-73 頁）。
  ㈢又原告所有355 地號土地南側尖角處向南經由同段356-4 、
    356-5 、357-45地號土地可接振興路，於臨接振興路前設有
    一鐵門，在未到鐵門之前現有一段寬約3 米水泥道路乙情，
    亦有上開國土測繪圖資服務雲查詢資料可證外，並據本院會
    同屏東縣里港地政事務所勘驗屬實，製有勘驗筆錄及現場照
    片在卷可查（見本院卷第120-134 頁）。
  ㈣本院審酌被告二人雖抗辯原告可通行上開㈢所示通路即接振
    興路對外通行，惟從上開現場照片觀之，在未接水泥道路前
    ，大部分為農地，下雨時較為泥濘且諸多轉折，較不易通行
    ；又原告主張通行被告共有354-2 地號土地如附圖所示暫編
    地號354- 2部分面積161 平方公尺，除上開通行部分外，於
    354-4 地號土地已有土石道路，而興中段1256、1257地號土
    地則有鋪設柏油道路，已如上所述，且通行屏東縣高樹鄉農
    會所有坐落屏東縣○○鄉○○段0000○0000地號土地及汪進
    賢所有坐落屏東縣○○鄉○○段00000 地號土地，屏東縣高
    樹鄉農會、汪進賢已表示不會阻擋等語（見本院卷第59頁背
    面、第81頁背面）；再者屏東縣高樹鄉農會、汪進賢亦表示
    附近的農民也是從354-2 地號土地鄰接354-4 地號土地的鐵
    門進出等語（見本院卷第32頁）；另原告所有355 地號土地
    之使用分區為段農業區，使用地類別為農牧用地，已如上所
    述，基於農作機械化考量，故本院審酌上開情形，認原告主
    張通行354-2 地號土地如附圖所示暫編地號354- 2部分面積
    16 1平方公尺，係對周圍地損害最少之處所及方法，從而原
    告請求確認對被告共有354-2 地號土地如附圖所示暫編地號
    35 4-2部分面積161 平方公尺有通行權存在，即有理由，應
    予准許。
五、本件事證已臻明確，兩造其餘主張、陳述及所提之證據，經
    本院審酌後，認與判決結果不生影響，爰不逐一論述，附此
    敘明。
六、末按「因下列行為所生之費用，法院得酌量情形，命勝訴之
    當事人負擔其全部或一部：一、勝訴人之行為，非為伸張或
    防衛權利所必要者。二、敗訴人之行為，按當時之訴訟程度
    ，為伸張或防衛權利所必要者」，民事訴訟法第81條定有明
    。查本件原告欲通行如被告共有354-2 地號土地，被告縱不
    同意原告之請求，亦屬防衛其財產權必要之範圍內，若令提
    供土地讓原告通行之被告，再行負擔訴訟費用，恐非事理所
    平，本院爰依上開規定，命勝訴之原告負擔訴訟費用。
七、訴謢費用負擔：民事訴訟法第81條第2款。
中    華    民    國   110    年    10    月    20    日
                        屏東簡易庭  法  官  曾吉雄
正本係照原本作成。
如對判決上訴，須於判決送達後廿日內向本院提出上訴狀，其未
表明上訴理由者，應於提出上訴後二十日內向本院補提理由書狀
（均須按他造當事人之人數附繕本）。
如委任律師提起上訴者，應一併繳納上訴審裁判費。
中    華    民    國   110    年    10    月    20    日
                                    書記官  潘豐益